【裁判字號】    92,易,461
【裁判日期】    920514
【裁判案由】    違反動產擔保交易法
【裁判全文】
臺灣高雄地方法院刑事判決                          九十二年度易字第四六一號
    公  訴  人  臺灣高雄地方法院檢察署檢察官
    被      告  乙○○
右列被告因違反動產擔保交易法案件，經檢察官聲請簡易判決處刑（九十一年度偵字
第二六九二七號），經本院高雄簡易庭認不宜依簡易判決處刑，簽准改依通常程序審
判，本院判決如左：
    主  文
乙○○無罪。
    理  由
一、公訴意旨略以：被告乙○○於民國八十八年十二月間，以動產擔保交易附條件買
    賣之方式，向告訴人高都汽車股份有限公司（以下簡稱高都公司）購買車牌號碼
    ＺＢ─五五五三號自小客車，為動產擔保交易之債務人。約定總價金新台幣（下
    同）三十七萬八千元，除頭期款六萬八千元外，餘分二十四期給付，每月一期，
    每期付款一萬五千三百二十七元，標的物存放地點為高雄市苓雅區○○○街二五
    一號，在價金未付清之前，標的物所有權仍屬於出賣人所有，買受人僅得依約占
    有使用，不得任意遷移或為其他處分。乃被告乙○○在取得標的物之後，僅付款
    十九期，即拒不付款，意圖為自己不法之利益，於九十一年七月間，將該標的物
    遷移逃匿不知去向，致出賣人追索無著受有損害。因認被告乙○○涉犯動產擔保
    交易法第三十八條之罪嫌。
二、按犯罪事實應依證據認定之，無證據不得推定其犯罪事實；又不能證明被告犯罪
    者，應諭知無罪之判決，刑事訴訟法第一百五十四條、第三百零一條第一項分別
    定有明文。次按認定不利於被告之事實，須依積極證據，苟積極證據不足為不利
    於被告事實之認定，即應為有利於被告之認定，更不必有何有利之證據；另告訴
    人之指訴，係以使被告受刑事訴追為目的，是其陳述是否與事實相符，仍應調查
    其他證據以資審認；再認定犯罪事實所憑之證據，雖不以直接證據為為限，間接
    證據亦包括在內，然而無論為直接或間接證據，其為訴訟上之證明，須於通常一
    般人均不致有所懷疑，而得確定其為真實之程度者，始得據為有罪之認定，最高
    法院分別著有三十年上字第八一六號、五十二年臺上字第一三ＯＯ號及七十六年
    臺上字第四九八六號判例足資參照。另按按動產擔保交易法第三十八條係規定：
    「動產擔保交易之債務人，意圖不法之利益，將標的物遷移、出賣、出質、移轉
    、抵押或為其他處分，致生損害於債權人」，即該條之構成要件，除客觀上要有
    將標的物遷移、出賣、出質、移轉、抵押及其他處分之行為外，主觀上尚須有獲
    取不法利益之意圖。
三、公訴意旨認被告乙○○涉犯上開罪嫌，無非以告訴代理人甲○○之指訴及附條件
    買賣契約書、動產擔保交易登記證明書各一份為其論據。訊據被告乙○○對於在
    右揭時間，以動產擔保交易法所定之附條件買賣方式，購買該部ＺＢ─五五五三
    號自用小貨車，且於告訴人提起告訴前，尚積欠四期並未清償之事實固不諱言，
    惟堅決否認有意圖為自己不法之利益，而遷移標的物之犯行，辯稱：當時伊與朋
    友合開妙吉祥陶藝坊，並向高都公司購買一輛自用小貨車，約定停放地點係陶藝
    坊之營業處所，後來因為陶藝坊倒閉，沒有繼續承租上開營業處所，所以將標的
    物遷移，而且高都公司也知情，後來伊因為有其他債務，所以沒有辦法繼續清償
    本件貸款等語，經查：
（一）被告乙○○於八十八年十一月八日，依動產擔保交易法所規定之附條件買賣方
      式，以其經營之妙吉祥陶藝坊名義，向告訴人高都公司購買車牌號碼ＺＢ─五
      五五三號自用小貨車一輛，約定分期付款總價款為四十三萬五千八百四十八元
      ，除頭期款繳交六萬八千元外，餘款分二十四期繳交，自八十八年十二月一日
      起，至九十年十一月一日止，每月一期，每期繳交一萬五千三百二十七元，契
      約上並載明高雄市苓雅區○○○路二五一號即妙吉祥陶藝坊之營業處所為停放
      該輛自小貨車之地點，再為附條件買賣證明之登記，嗣被告繳交至九十年六月
      一日即已繳交十九期後，尚餘五期未給付，因經濟困難，遂開立五紙本票予高
      都公司，惟僅有到期日為九十年七月一日之本票一紙如期兌現，而買賣標的物
      並未停放在附條件買賣登記證明書所載之上開地點等事實，業據被告坦承不諱
      ，且經告訴人公司委任之告訴代理人甲○○指訴甚詳，並有附條件買賣契約書
      及動產擔保交易證明書各一份及本票四紙在卷可稽，故上揭事實，堪予認定。
（二）本件附條件買賣之分期付款總價額為四十三萬五千八百四十八元，被告除繳交
      頭期款六萬八千元外，已依約履行其中二十期（含已兌現之本票一紙），每期
      各一萬五千三百二十七元，僅餘四期即金額共六萬一千三百零八元尚未繳納。
      換言之，被告按期履行之額數為三十七萬四千五百四十元，已達於總價款約百
    分之八十六，則被告主觀上若係意圖為自己不法之利益而為標的物遷移之行為
      ，衡情，豈會在已履行清償絕大部分分期付款債務後為之？另參諸告訴人所提
      出附條件買賣契約書及動產擔保交易證明書所載，本件動產擔保交易約定之車
      輛停放地點為被告所經營之妙吉祥陶藝坊營業處所，即高雄市苓雅區○○○路
      二五一號，惟妙吉祥陶藝坊於八十九年八月十九日已停止營業，此有高雄市政
      府九十二年三月二十七日出具之高市府建二營字第０九二０八一二五四００號
      函在卷可資憑查，而當時約定車輛存放地點為被告經營之妙吉祥陶藝坊營業處
      所，嗣後妙吉祥陶藝坊結束營業，告訴人公司亦知悉等情，並經告訴代理人甲
      ○○到庭指陳明確，故被告辯稱：伊係因妙吉祥陶藝坊結束營業，沒有繼續承
      租上開營業處所，才將系爭車輛遷移，伊有告知告訴人公司，且告訴人亦知悉
      此情等語，洵屬有據。是被告顯係因此事實上原因，致有遷移標的物之行為，
      且有告知告訴人上情，其並無不法利益之意圖甚明。況被告嗣後無法繳納分期
      款項時，即主動至告訴人公司商量如何清償事宜，並有開立本票五紙作為清償
      ，嗣並有兌現一紙本票等情，亦據告訴人到庭指陳綦詳，並有本票四紙在卷可
      稽，益徵被告主觀上顯無不法利益之意圖。
（三）綜上所述，被告既非意圖為自己不法利益，而故意將標的物由原停放之約定地
      點，遷移至不詳處所，是被告乙○○所為，與動產擔保交易法第三十八條之構
      成要件尚屬有間，此外，本院復查無其他積極證據，足資認定被告有公訴意旨
      論列之犯罪事實，揆諸前開說明，既不能證明被告犯罪，依法自應為無罪之諭
      知。
據上論斷，應依刑事訴訟法第四百五十二條、第三百零一條第一項，判決如主文。
本案經檢察官林慧美到庭執行職務。
中      華      民      國      九十二     年     五     月    十四     日
                                  臺灣高雄地方法院刑事第六庭
                                      審判長 法  官       李政庭
                                             法  官       周玉群
                                             法  官       邱泰錄
右正本證明與原本無異。
如不服本判決，應於判決送達後十日內，向本院提出上訴狀。
                                             書記官       林慧君
中    華    民    國      九十二    年      五      月      十四      日


司法院資訊處製作；財團法人民間司法改革基金會備份。
